【裁判字號】    96,訴,3517
【裁判日期】    970429
【裁判案由】    營利事業所得稅
【裁判全文】
臺北高等行政法院判決
                                     96年度訴字第03517號
                              .
原      告  祥順紡織股份有限公司
代  表  人  甲○○（董事長）
訴訟代理人  麥福泉（會計師）
被      告  財政部臺灣省北區國稅局
代  表  人  陳文宗（局長）
訴訟代理人  乙○○○
上列當事人間因營利事業所得稅事件，原告不服財政部中華民國
96年8 月30日台財訴字第09600286780 號（案號：00000000）訴
願決定，提起行政訴訟。本院判決如下：
    主  文
原告之訴駁回。
訴訟費用由原告負擔。
    事  實
壹、事實概要：
    原告係經營棉混織製造業，民國（下同）93年度營利事業所
    得稅結算申報，自行列報研究與發展之支出新臺幣（下同）
    9,841,032 元（研究發展單位專門從事研究發展工作之全職
    人員薪資5,381,920 元＋供研究發展單位研究用消耗性器材
    、原材料及樣品之費用3,879,497 元＋專供研究發展單位研
    究用全新儀器設備之購置成本194,175 元＋專供研究發展單
    位用建築物之折舊費用或租金385,440 元）及可抵減稅額3,
    221,730 元。案經被告初查，以其研發產品多為窗簾布，係
    就既有產品或技術研究改善，非屬研究與發展獎勵範疇，縱
    有從事「現有產品或技術之經常性改良、變更、補強」，亦
    未能提示改進「前」、「後」之差異分析及各項成本、單位
    售價明細分析等相關資料供核，與公司研究與發展及人才培
    訓支出適用投資抵減辦法（以下簡稱投資抵減辦法）第2 條
    第1 項規定不符，否准適用投資抵減，核定研究與發展支出
    及可抵減稅額均為0 元，補徵應納稅額1,074,493 元。原告
    不服，申請復查，經被告以96年5 月14日北區國稅法一字第
    0960006785號復查決定書駁回（下稱原處分），提起訴願，
    復遭財政部決定駁回，遂向本院提起行政訴訟。
貳、兩造聲明：
一、原告聲明：求為判決
(一)、訴願決定及原處分均撤銷。
(二)、訴訟費用由被告負擔。
二、被告聲明：求為判決如主文所示。
參、兩造之爭點：
一、原告主張之理由：
(一)、投資於研究發展之費用，依法自應享有投資抵減，方符政府
    獎勵宗旨：
１、政府為積極推動企業從事研究發展，以提升生產技術水準及
    有助於產業之升級，爰訂定促進產業升級條例（以下簡稱促
    產條例）第6 條之規定。復依據同條例第6 條第4 項訂定投
    資抵減辦法作為公司投資研究發展適用投資抵減之遵循（行
    為時之法律）。本案係以促進產業升級條例第6 條及投資抵
    減辦法第2 條規定為法源依據。依投資抵減辦法規定，研究
    發展單位從事研究新產品，皆可適用投資抵減。原告業務主
    要經營模式為開發新布品，並將研發之新布品加工生產，93
    年度研究發展支出係屬投資抵減辦法第2 條所述之「研究新
    產品」，主要為「新型式材質」及「新式樣」之研究與改良
    ，俾能不斷推陳出新以滿足市場消費者之需求，原告新產品
    之設計、創新，使該產業在臺灣仍能蓬勃發展，為落實企業
    發展及產業升級之範例，完全符合促進產業升級條例第6 條
    獎勵之精神。
２、原告於93年度有研究發展之事實，其研究計劃書中對於研究
    發展之目的、計劃、資源運用、預定目標、研究人員之名冊
    、研究項目皆有詳盡記載，前於申報93年度營利事業所得稅
    時，提送93年度研究概要1 大冊、公司組織系統圖、研究人
    員名冊。按其組織圖所示，其設有獨立之研發部門，為因應
    環境之變遷，從事研究開發已逾一段時日，本期亦有多項研
    發之新產品，原告確有研究發展之事實，故所發生之費用適
    用投資抵減，符合政府獎勵研究發展之宗旨。次按財政部於
    89年4 月21日以台財稅第0890453102號函訂定公布之「公司
    研究與發展人才培訓支出及建立國際品牌形象支出適用投資
    抵減辦法審查要點」（以下簡稱投資抵減辦法審查要點），
    於附表規定「公司依88年12月31日修正前促進產業升級條例
    第6 條第1 項第3 款及投資抵減辦法規定，適用投資抵減之
    支出內容、認列原則及應檢附之文件」，原告皆依審查要點
    規定提供研發相關資料。
(二)、觀促進產業升級條例第1 條之立法理由及行政院84年修正理
    由：「（立法理由）一、明定條例宗旨。二、我國工業發展
    正面臨關鍵性轉換時機」，如何在「國際化、自由化、制度
    化」及「提高國民生活品質」之經濟發展政策下全面促進產
    業升級，期在公元2000年前使我國邁入已開發工業化國家之
    林，實是當前刻不容緩之課題，特訂定促進產業升級條例配
    合未來產業發展及經濟轉型需要。（修正理由）本條例立法
    精神，原所稱「產業」包含很廣，但就條例之內容觀之易予
    人僅指或重視工業之誤解，實則如租稅減免、開發基金之設
    置及運用、技術輔導等均適用其他產業。惟不為廣大業者所
    深解。故將「產業」所指之行業明定於條例中。由行政院84
    年促進產業升級條例第1 條修正理由觀之，並無限制產業別
    之適用，原核定顯逾越母法，增加法律所無之限制，限縮人
    民依法適用投資抵減之範圍。次依司法院釋字第420 號解釋
    、改制前行政法院61年判字第169 號判例、憲法第7 條規定
    ，租稅應遵循公平原則。再者，依司法院釋字第413 號及第
    367 號解釋意旨，行政機關不應擴大解釋法律所無之限制，
    而使行政裁量權侵害申請人合法權益。再參考鈞院90年6 月
    20日89年度訴字第1852號判決意旨，被告之核定並無法源上
    之依據。
(三)、原告營業模式為開發新布品，並將所開發之新布品加工出售
    ，為配合歐美流行趨勢，每年度須不斷投入新樣布之研究開
    發，並將所開發之新樣布參加世界各地展覽，並與各國紡織
    業者接洽，瞭解流行趨勢及消費者所需。研發部門透過不斷
    地研究、開發新布品，再加工生產，出售研發之產品賺取利
    潤，被告之核定顯然係誤解。再以新興重要策略性產業中之
    IC設計業及產品服務工程業為例，其產業特性皆為設計研發
    新產品，再將所設計之產品委外製造、出售並賺取利潤，試
    問，相同之經營模式，皆為研發新產品所支付之費用，何以
    認定方式不同，實有違租稅公平原則。綜上論結，原告93年
    度所投入研究發展支出9,841,032 元，係積極從事研發新產
    品或提昇改良產品性質之開發工作所必要之支出，依財政部
    台財訴第000000000 號訴願決定及行政院台87訴字第30634
    號再訴願決定，研究發展之產品雖因客戶需求而研發，係屬
    一般經常性之銷售工作，惟依據現行投資抵減辦法，對於研
    發之動機與緣起，並無限制。原告確有研發之事實，達到創
    新產品，非不得適用抵減優惠，再依促進產業升級條例第1
    條之立法理由，投資抵減均適用其他產業，故本件應依促進
    產業升級條例第1 條及第6 條立法精神，撤銷原核定。
二、被告主張之理由：
(一)、按所得稅之稽徵係採量能課稅原則，惟為鼓勵企業對生產技
    術之基礎研究與發展，以突破我國產業再邁向現代化技術密
    集產業之瓶頸，方予訂定促進產業升級條例，以促使國內產
    業從事開發新產品或新技術或對現有產品生產技術作重大突
    破所從事之研究工作，故促進產業升級條例就研究發展所重
    視者係其研究發展之過程，不在於有無成果，而就其研究發
    展過程須有相關之事證以資佐證，故依投資抵減辦法第2 條
    第1 項第1 款、第3 款至第5 款之規定，應由原告提示各項
    研究計畫、研究紀錄或報告，以憑認定工作人員是否實際擔
    任研發工作及確有從事研發之事實。至對現有產品或技術之
    經常性改良、變更、補強等程序，以迎合客戶需求，並非研
    究發展獎勵範圍，合先敘明。次按主張權利之人，於事實真
    偽有疑義時，除法律另有規定外，應就權利發生事實負舉證
    責任。而稅捐優惠係就依稅法一般規定已成立之稅捐債務，
    因優惠之特別規定而例外減免其稅負金額，屬於權利發生後
    之權利解消事由，則此等優惠構成要件事實之證明責任，不
    論從證據掌控或利益歸屬之觀點言之，均應由納稅義務人負
    擔證明責任。準此，原告主張其確有研究、發展之支出，得
    於93年度抵減稅額，自應就其符合投資抵減辦法相關規定要
    件，盡其舉證之責，始得享有上開之稅捐優惠。
(二)、又研究與發展支出所應檢附之證明文件，首在研究與發展之
    計畫書與報告，蓋研究與發展計畫乃在規劃研究發展項目之
    作業方法、目的、限制、使用材料與時程等具體內容，以為
    執行研究發展、衡量其效能與改進之依據。本件原告主張其
    93年度之研究計畫有：１、盤頭印花和經紗染色多層次設計
    開發案，主要係經紗印花後和染色紗併用，融入圖案及流行
    色相之設計。２、多素材併用，染色性差異創新開發案，係
    多種素材併用，染色性不同，配合圖案特色，創造出不同感
    受之新產品。３、雙層薄紗、窗紗系列開發案，係以輕薄材
    質創造雙層窗紗之特色。４、日系風格遮光窗簾開發案，係
    以不同材質用紗配合雙重組織特性之圖案設計及染色效果之
    研究，中間並夾入黑紗材質具有遮光效果。５、片蔥、無加
    撚緯用紗工作改善案，係以片蔥紗導入高速織機投緯之工作
    改善，並以加裝解撚裝置，克服解撚不翻紗之生產突破。６
    、C100% 高支數高密度經紗布種工作改善案，係以C100% 材
    質細支紗導入經用紗時漿紗工程之改善。綜觀原告93年度研
    究計畫係依據市場流行風格自行企劃規格、圖面、樣品，進
    行原料素材設定、電腦圖案設計、顏色設定、織造前原料染
    色、印花、加工及多重混合等6 案，惟原告並未提示前揭6
    案研究發展計畫之具體性及通盤性之研究計畫及報告，無從
    判定其實際之研發標的，及嗣後執行研發工作之過程，是無
    法查核其研發之相關費用。次就其研究內容觀之，亦均屬例
    行性之開發市場業務，核屬量產前之準備工作，為例行性產
    製過程之一環，依投資抵減辦法審查要點附表項目壹、認定
    原則三(七)及附表項目壹、二、認定原則二之規定，核非屬研
    究與發展之範圍；至原告訴稱第5 案及第6 案係改進生產技
    術之研發，惟原告並未能依前揭法令規定，提示改進「前」
    、「後」之差異分析及各項成本、單位售價明細分析等相關
    資料供核。
(三)、原告所附「樣品開樣需求單」及「新開發布種執行檢討紀錄
    表」之內容僅列示依據流行趨勢，如何配色、挑選素材及如
    何操作以避免捲曲絞紗，使運轉流暢，並未述明實際參與人
    員及投入之時間，且未有完整之研發工作日誌、各計畫成員
    於研發計畫之各工作步驟中擔任之工作內容、各成員於各研
    發階段之工作報告暨實施方法等詳實記載之紀錄，故無法與
    其所提示之部門人員之工作經歷、工作職掌及專案計畫相互
    勾稽。
(四)、原告所列報之研究發展單位專業研究人員之薪資支出5,381,
    920 元，其中研發人員李淑娟等7 人係擔任：１、織物設計
    與分析、電腦輔助繪圖、安排工廠進行開發打樣、進度跟催
    及和工廠開樣人員共同探討新開樣布種在織造上的可行性；
    ２、藉由電腦設計系統，作花版及組織的設計，選擇最適合
    量產的設計來進行開發樣；３、資料蒐集及檢討，藉由電腦
    輔助設備，進行設計作業；４、制定開發布種編號，將開發
    案的設計規格、原料輸入開發布種產品資料，完成設計表，
    以便工廠打樣師依表試樣，並確認工廠實際開樣數據及作成
    本估算的依據等工作項目，惟原告並未能提示參與人員完整
    之工時紀錄及研究計畫報告，無法與其研究計畫相互勾稽；
    其餘許家榮等7 人係擔任開發工程師，負責與原告設計人員
    配合，共同完成新開發布種，並檢討織造技術上的細節及生
    產可能性，屬改進生產技術之研發，惟亦未能提示改進「前
    」、「後」之差異分析及各項成本、單位售價明細分析等相
    關資料供核，亦無法證明渠等人員確有從事研究發展工作。
(五)、再者，有關供研究發展單位研究用消耗性器材、原材料及樣
    品之費用3,879,497 元部分，原告亦未能提示各項專案研究
    紀錄，而無法與其所附之費用明細與領料單所列金額、數量
    及原物料名稱互相勾稽查核。況其所提示之領料單據之領用
    日期均為93年12月，亦與其所附之研發暨技術升級計畫執行
    概況之排程月份不符。至研究發展單位研究用全新儀器設備
    之購置成本194,175 元部分，原告所提示之設備清單，並未
    註明設備功能、計畫名稱、保管使用人姓名及配置位置等，
    亦無相關之各項專案研究紀錄可資勾稽。至供研究發展單位
    用建築物之折舊費用或租金385,440 元部分，僅提示配置圖
    ，惟未提示租賃合約書，亦未列明研發人員、儀器設備及使
    用面積比例說明，致無法核對配置情形是否合理。綜上，本
    件依原告所提示文件，尚無法證明原告確有符合促進產業升
    級條例所規定之研究發展事實，亦無法證明渠等員工確屬從
    事研究發展工作之全職人員，參酌改制前行政法院36年度判
    字第16號判例意旨，所訴核無足採，原核定並無不合，原處
    分應予維持。
    理  由
一、本件應適用之法規：
(一)、按「本條例自中華民國八十年一月一日起施行。本條例修正
    條文自中華民國八十九年一月一日起施行。但第二章施行至
    中華民國九十八年十二月三十一日止。」88年12月31日修正
    之促產條例第72條定有明文。而按行為時促產條例第6 條第
    2 項、第4 項規定：「（第2 項）公司得在投資於研究與發
    展及人才培訓支出金額百分之三十五限度內，自當年度起五
    年內抵減各年度應納營利事業所得稅額；公司當年度研究發
    展支出超過前二年度研發經費平均數，或當年度人才培訓支
    出超過前二年度人才培訓經費平均數者，超過部分得按百分
    之五十抵減之。…（第4 項）第一項及第二項投資抵減之適
    用範圍、核定機關、申請期限、申請程序、施行期限、抵減
    率及其他相關事項，由行政院定之。」核促進產業升級條例
    之立法目的，乃為因應工業發展轉變時機，期在國際化、自
    由化、制度化及提高國民生活品質之經濟政策下全面促進我
    國產業升級，以健全經濟發展（行為時促進產業升級條例第
    1 條第1 項規定及立法理由參照），是促進產業升級條例有
    關研究發展投資抵減之制定，旨在鼓勵國內企業對生產技術
    之進階研究與發展，以期對現有產品及生產技術作重大突破
    ，達成產業升級，提升國際競爭力，促進經濟發展，業者研
    究與發展之支出自以針對己身產業升級所為者為限，始得適
    用該條例予以抵減。
(二)、次按「本辦法所稱研究與發展之支出，包括公司為研究新產
    品、改進生產技術、改進提供勞務技術及改善製程所支出之
    下列費用：一、研究發展單位專門從事研究發展工作之全職
    人員之薪資。…三、具有完整進、領料紀錄，並能與研究計
    畫及紀錄或報告相互勾稽，供研究發展單位研究用消耗性器
    材、原材料及樣品之費用。四、專供研究發展單位研究用全
    新儀器設備之購置成本。五、專供研究發展單位用建築物之
    折舊費用或租金…」、「（第1 項）公司依本辦法規定投資
    於研究與發展及人才培訓之支出，應於辦理當年度營利事業
    所得稅結算申報時依規定格式填報，並依下列規定檢附有關
    證明文件，送請公司所在地之稅捐稽徵機關核定其數額。稅
    捐稽徵機關於核定其抵減稅額時，如對公司申報之支出內容
    或相關事項有疑義，可洽各中央目的事業主管機關協助認定
    ：一、研究與發展支出：(一)公司之組織系統圖及研究人員名
    冊。(二)研究發展單位研究用消耗性器材、原材料及樣品之完
    整進、領料紀錄。(三)當年度購置專供研究與發展用儀器設備
    之清單。(四)研究發展單位配置圖及其使用面積占建築物總面
    積之比率說明書。(五)購置或使用專利權、專用技術、著作權
    之契約或證明文件及其攤折或支付費用計算表。(六)研究計畫
    及紀錄或報告。(七)其他有關證明文件。…（第2 項）前項申
    報表格之格式，由財政部定之。」復為行為時依上開條例授
    權訂定之投資抵減辦法第2 條第1 項第1 款、第3 款至第5
    款、第8條 所明定，核此規定並未逾前揭授權範圍，且符母
    法立法意旨，本院自得適用。準此，公司得以其投資於研究
    與發展之支出，適用投資抵減之獎勵者，限於其支出係為研
    究新產品、改進生產技術、改進提供勞務技術及改善製程之
    目的，並符合上開投資抵減辦法第2 條所列各款之費用，始
    可抵減應納稅額。
(三)、復按「一、研究與發展支出係指公司為研究新產品或新技術
    、改進生產技術、改進提供勞務技術及改善製程所支出之費
    用。」、「二、公司從事研究與發展需研提具體研究計畫，
    稅捐稽徵機關於查核時，應就公司檢附之證明文件，核實認
    定是否屬研究與發展範圍，尚不以有無研發成果為認定之依
    據。」、「三、研究新產品事實之認定：(一)、如該項產品向
    我國經濟部智慧財產局或外國類似之政府機構申請專利或其
    他智慧財產權，應將申請結果提示稅捐稽徵機關，作為認定
    之依據。(二)、研究新產品因故未向我國經濟部智慧財產局或
    外國類似之政府機構申請專利或其他智慧財產權，或其研究
    計畫因故無法完成者，應說明研究發展過程及其具體成果研
    究發展過程及放棄繼續研究之具體原因，並提供相關詳細證
    明文件：一、研究與發展計畫書與報告或紀錄、研發流程圖
    、參與研究人員完整之工時紀錄、研發費用申報明細表及研
    發項目列示領料及用料之有關紀錄等相關資料…」、「研究
    發展單位專業研究人員之薪資：一、研究發展單位係指專門
    從事研究新產品或新技術、改進生產技術、改進提供勞務技
    術及改善製程之單位而言，其名稱、組織層級及數量不限，
    查核時應就公司申報所檢附之證明文件，查明是否屬研究與
    發展之範圍，作為認定之依據。二、專業研究人員係指配置
    於研究發展單位且專門從事研究發展工作之全職人員，包括
    研究發展單位之主管及該單位內直接參與研發專案進行之各
    階主管在內。但研究發展單位之其他行政、助理、市場、統
    計及管制等人員及其主管，則非屬專業研究人員之範圍。三
    、專業研究人員之學歷僅供認定參考，另應考量其專業背景
    ，故人員學歷與研究工作不相當時，公司應提示該人員之專
    業背景資料（如各種檢定考試及格證書、工作經歷等相關文
    件），供稅捐稽徵機關查核。」、「生產單位改進生產技術
    或提供勞務技術之費用：…公司生產單位改進生產技術或提
    供勞務技術如有具體成果，其屬降低成本者，應提出改進『
    前』、『後』之成本差異分析；屬增加產能者，應提出改進
    『前』、『後』產能差異分析；屬提高產品品質者，應提出
    改進『前』、『後』產品品質差異分析；屬改善現有產品生
    產程序或系統者，應提出改進『前』、『後』之生產程序或
    系統之差異分析。公司申請適用本款之費用，應予併入相關
    製造成本內，並計算其產品每單位成本、售價及差異分析…
    。」「具有完整進、領料紀錄，並能與研究計畫及紀錄或報
    告相互勾稽，供研究發展單位研究用消耗性器材、原材料及
    樣品之費用：一、本款費用限於研究發展單位專供研究用之
    消耗性器材、原材料及樣品三項，非屬上述三項之費用，例
    如文具用品、交際費、旅費、修繕費、水電費、郵電費…等
    ，均非本款適用之範圍。二、供研究發展單位研究用之消耗
    器材、原材料及樣品等三項，應按其逐次購買、進料或領用
    之時序逐筆詳記載，並保存相關憑證，且能與研究計畫及紀
    錄或研究計畫及報告相勾稽，其未提示上述相關文件，或混
    雜於當年度營業成本內者，無本款之適用…應檢附之證明文
    件：…二、供研究發展單位研究用消耗性器材、原材料及樣
    品之購買及領用等相關帳冊憑證資料。」、「專供研究發展
    單位研究用全新儀器設備之購置成本：一、僅限於專供研究
    發展單位研究用儀器設備或研究用應用軟體之購置成本，並
    依年度研究計畫及各項研究紀錄或報告查核確屬該年度研究
    計畫所必需購置之儀器設備或研究用應用軟體…應檢附之證
    明文件：購買專供研究發展用之儀器設備清單（註明設備名
    稱、型號、金額、取得日期、功能、計畫名稱、保管使用人
    姓名及配置位置等）」、「專供研究發展單位用建築物之折
    舊費用或租金：一、限於供研究發展單位用建築物之折舊費
    用、租金，不包括該建築物之維修費用。…承租建築物未全
    部供研究發展單位使用者，應按實際使用面積比例認列折舊
    費用或租金。…應檢附之證明文件：一、研究發展單位配置
    圖及其使用面積比例說明書。二、相關之利息資本化及折舊
    攤折計算表…」乃93年10月26日修正生效之投資抵減辦法審
    查要點附表項目壹、認定原則一二三(一)(二)(七)、項目一二三四
    五所明定。核此要點乃主管機關行政院基於「量能課稅原則
    」與「經濟目標發展」之權衡，就「研究與發展」之內涵以
    法規命令予以具體化後，委託財政部以行政規則就執行面為
    技術性、細節性之規定，經核其規定與母法之立法意旨與法
    律保留原則均屬無違，且係在落實母法之原意，所屬稽徵機
    關辦理相關案件自得援用。
二、本件原告係經營棉混織製造業，93年度營利事業所得稅結算
    申報，自行列報研究與發展之支出9,841,032 元（研究發展
    單位專門從事研究發展工作之全職人員薪資5,381,920 元＋
    供研究發展單位研究用消耗性器材、原材料及樣品之費用3,
    879,497 元＋專供研究發展單位研究用全新儀器設備之購置
    成本194,175 元＋專供研究發展單位用建築物之折舊費用或
    租金385,440 元）及可抵減稅額3,221,730 元。案經被告初
    查，以其研發產品多為窗簾布，係就既有產品或技術研究改
    善，非屬研究與發展獎勵範疇，縱有從事「現有產品或技術
    之經常性改良、變更、補強」，亦未能提示改進「前」、「
    後」之差異分析及各項成本、單位售價明細分析等相關資料
    供核，與投資抵減辦法第2 條第1 項規定不符，否准適用投
    資抵減，核定研究與發展支出及可抵減稅額均為0 元，補徵
    應納稅額1,074,493 元。原告不服，迭經復查、訴願均遭駁
    回等事實，有財政部96年8 月30日台財訴字第09600286780
    號訴願決定書、如事實概要所述之復查決定書、被告93年度
    營利事業所得稅結算申報核定通知書、原告結算申報書、投
    資抵減申報明細表等件影本附卷可稽（見原處分卷第606-61
    4 、590-594 、545 、139 、84頁），且為兩造所不爭，洵
    堪認定。
三、原告循序提起本件行政訴訟，主張：其業務主要經營模式為
    開發新布品，將研發之新布品加工生產，93年度研究發展支
    出係屬投資抵減辦法第2 條所述之「研究新產品」，主要為
    「新型式材質」及「新式樣」之研究與改良，俾能不斷推陳
    出新以滿足市場消費者之需求，原告新產品之設計、創新，
    使該產業在臺灣仍能蓬勃發展，為落實企業發展及產業升級
    之範例，完全符合促產條例第6 條獎勵之精神；且已依審查
    要點規定提供研發相關資料，所發生之費用得適用投資抵減
    ，符合政府獎勵研究發展之宗旨。而研究發展之產品雖因客
    戶需求而研發，係屬一般經常性之銷售工作，惟依據現行投
    資抵減辦法，對於研發之動機與緣起，並無限制。原告確有
    研發之事實，達到創新產品，非不得適用抵減優惠，再依促
    進產業升級條例第1 條之立法理由，投資抵減無適用產業之
    限制，被告否准原告適用投資抵減，乃增加法律所無之限制
    ，有違司法院釋字第367 、413 號解釋意旨及釋字第420 號
    解釋揭示之租稅法律主義精神、暨憲法第7 條之公平原則與
    促產條例第6 條之立法精神云云。
四、本院之判斷：
(一)、按「行政法院於撤銷訴訟應依職權調查證據。」行政訴訟法
    第133 條前段定有明文，此係因撤銷訴訟之當事人，分別為
    公權力主體之政府機關及人民，兩造間存在不對等之權力關
    係，且政府機關之行政行為恆具專門性、複雜性或科技性，
    難為人民所瞭解，且每涉公務機密，人民取得相關資料常屬
    不易，為免人民因無從舉證而負擔不利之效果，而有上述規
    定；是於撤銷訴訟，證據之提出非當事人之責任，法院依職
    權調查得代當事人提出，當事人固無所謂主觀之舉證責任。
    然職權調查證據有其限度，仍不免有要件不明之情形，故當
    事人仍有客觀之舉證責任，民事訴訟法第277 條規定：「當
    事人主張有利於己之事實者，就其事實有舉證之責任。」，
    於上述範圍依行政訴訟法第136 條之規定，仍為撤銷訴訟所
    準用。又負擔處分之要件事實，基於依法行政原則，為原則
    事實者，如所得稅有關所得計算基礎之進項收入，依上開規
    定，固應由行政機關負舉證責任，惟限制、減免處分內容，
    如所得稅之寬減及免稅之要件事實，乃例外事實，則應由人
    民負舉證責任。而稅捐優惠係就依稅法一般規定已成立之稅
    捐債務，因優惠之特別規定而例外減免其稅負金額，屬於權
    利發生後之權利解消事由，則此等優惠構成要件事實之證明
    責任，不論從證據掌控或利益歸屬之觀點言之，均應由納稅
    義務人負擔證明責任。準此，系爭93年度原告支出是否有符
    合上述促進產業升級條例第6 條所定稅捐優惠要件事實，倘
    有不明，自應由其就此負客觀舉證之責。
(二)、次按「人民有依法律納稅之義務。」、「中華民國人民，無
    分男女、宗教、種族、階級、黨派，在法律上一律平等。」
    乃為憲法第19條、第7 條所分別揭示之租稅法定主義、平等
    原則；並由「平等原則」且導出稅法之「量能課稅原則」。
    而「稅捐優惠」與「量能課稅原則」之本質乃有牴觸，法制
    允許「稅捐優惠」，無非係因於憲政體制中，國家所追求之
    價值，不僅限於課稅之公平，有關國民經濟政策目標，亦屬
    憲法所追求之價值，為促進國民經濟，在某些範圍內犧牲課
    稅之公平性，給予企業稅捐優惠，是稅捐優惠乃是以減少國
    庫收入之方法，增加一部分人之利益，具有隱藏的「補貼」
    意義。國家之所以給予企業研究發展費用之稅捐抵減優惠，
    實係為經濟上之長遠發展，而犧牲稅捐之公平性與中立性，
    給予研究發展之企業特殊優惠。國家固然可以用租稅之手段
    來獎勵產業，以提升經濟發展，但如此必然會與從憲法平等
    權所延伸出來之「量能課稅」理想產生衝突。在現今自由經
    濟體制下，任何廠商要在市場生存，都必須不斷在生產及行
    銷之效能上精進，如果把「研究發展」之定義放寬解釋，則
    任何效能上的努力，無一不可謂為「研究發展」，如此解釋
    之結果即會使上開法律「以犧牲量能課稅來促進未來經濟發
    展」之規範意旨為之落空，造成「對產業的大量優惠以致違
    反平等原則，卻沒有換得國家產業取向於未來的真實提升」
    ，以致形成目的與手段間的不均衡，而違反比例原則之要求
    。因此，上開行為時研發抵減辦法第2 條第1 項所稱之「研
    究新產品或新技術」、「改進生產技術」、「改進提供勞務
    技術」及「改善製程」等「研究發展」活動，都必須考慮其
    活動本身之「創新高度」；亦即必須依促產條例係為促進產
    業升級，以健全經濟發展之立法目的，對於「研究發展」作
    嚴格之解釋，將之限制在「具有高度前瞻性、風險性、開創
    性之營業活動」範圍內，始不致造成「研發費用稅捐優惠減
    免」失去減免之必要性與公平性。以確立一個「既可符合促
    進產業升級條例所欲達成之經濟發展之政策目標，又不會過
    度犧牲稅捐公平性與中立性」之衡平。是若僅為一般性量產
    前修正品質之測試工作或將現有產品稍加修正，以符合客戶
    之需求等，即非產業升級之研究發展範疇，以免與該條例之
    立法目的相違背，並於上揭審查要點附表項目壹、認定原則
    三(七)明文排除有系爭投資抵減之適用。故現行投資抵減辦法
    ，對於研發之動機與緣起，雖無限制，然其所謂「研究與發
    展」並非企業有研究活動或有別於以往產品之生產即屬之，
    而須其研究活動提升該技術之層次，始足當之。
(三)、另行為時促產條例第6 條第5 項既規定投資抵減適用範圍，
    應考慮各產業實際能力水準，則在依上述標準認定「研究與
    發展」事實時，自應分別產業實際能力狀況而予判定。換言
    之，於新生而技術上仍有開展空間的產業領域，上述「研究
    新產品」、「改進生產技術」、「改進提供勞務技術」及「
    改善製程」的活動，即使是微小的進步，都可能達技術上的
    壟斷之程度，而屬產業之大幅升級，使具獨占之競爭優勢，
    例如奈米技術是也；而於技術成熟的領域，各個業者只是在
    傳統技術下做枝節性的修正努力，維持產品行銷上的優勢，
    相較下對產業升級的助益乃極其有限，是除非有異業結合的
    新技術引進或有創造出產品的新功能或新價值（例如在傳統
    的紡織工業中，製成具有防水透氣功能的新種布料）等例外
    情形，一般技術的微小改進，只能算是「現有產品的改良、
    測試、試作及更正」，未達「新產品研究」、「生產技術改
    進」、「提供勞務技術改進」及「製程改進」之「研究發展
    」高度，以免過度犧牲量能課稅原則，而未達促產條例之立
    法本旨。
(四)、經查，原告於系爭92年度申報之系爭研究發展支出共分為：
    １、盤頭印花和經紗染色多層次設計開發案─主要係經紗印
    花後和染色紗併用，融入圖案及流行色相之設計，而不同之
    印花搭配多色緯提花組織會有不同的顯色效果（見本院卷第
    326 頁原告提出之明細表及原處分卷第233 頁樣品）。２、
    多素材併用，染色性差異創新開發案─係多種經紗素材之篩
    選染色性之研究及多種紗如何整經漿紗量產，將多種素材併
    用，藉染色性不同，配合花樣圖案特色，呈現不同效果的外
    觀層次感（見本院卷第326 頁原告提出之明細表及原處分卷
    第210-217 頁樣品）。３、雙層薄紗、窗紗系列開發案─係
    薄紗材質選定經緯紗種原料別及丹尼數；規格組織及花樣圖
    案相互關係之研究，以原料取得方便，生產過程簡便，透光
    性佳的多層窗紗織物（見本院卷第326 頁原告提出之明細表
    及原處分卷第184-186 頁樣品）。４、日系風格遮光窗簾開
    發案─係以不同材質用紗配合雙重組織特性之圖案設計及染
    色效果之研究，表層由T100% 及CD100%呈現2 種材質染色效
    果，中間夾入黑紗材質具遮光效果（見本院卷第326 頁原告
    提出之明細表及原處分卷第168-171 頁樣品）。５、片蔥、
    無加撚緯用紗工作改善案─係以片蔥紗導入高速織機投緯之
    工作改善，自行設計同步馬達和DORNIER 織機投緯速度，電
    腦連動H 管裝在解撚機上同步出紗，用積極夾紗方式使布面
    平整，使其可量產（見本院卷第327 頁原告提出之明細表及
    原處分卷第162-163 頁樣品）。６、C100% 高支數高密度經
    紗布種工作改善案─係以C100% 材質細支紗導入經用紗時漿
    紗工程之改善，由120 條／IN經密升級到180 條／IN密度，
    使用低黏度高濃度之漿料配方及多軸低條數之上漿張力控制
    ，來改善織造效率品質（見本院卷第327 頁原告提出之明細
    表及原處分卷第156-157 頁樣品）等6 項計畫；其中前4 項
    為新產品之研究開發、後2 項為改進生產技術，並經原告陳
    明在卷（見本院卷第306 、307 頁）。又此6 項計畫均未據
    原告申請專利，乃為原告所不爭；原告代表人並到庭陳稱：
    「因為布的生命週期很短，所以原告必須時時研發…」等情
    確實（見本院卷第301 頁），而由上述計畫內容多在布料質
    感、花樣、配色等方面之研究，即便係「遮光窗簾」亦只是
    在兩種布中間內夾黑紗以觀，原告所主張之研發，無非係其
    為市場競爭，依據市場流行自行企劃規格、圖面、樣品，進
    行原料素材設定、電腦圖案設計、顏色設定、織造前原料染
    色、印花、加工及多重混合、複合（參見本院卷第27頁原告
    提出之整體研究計畫目的及執行架構暨原處分卷第516-1 執
    行步驟說明），核屬其例行性之開發市場業務，乃量產前之
    準備工作，為例行性產製過程之一環，尚難謂其研發內容已
    達促產條例要求之提升整體產業之創新高度，參前揭投資抵
    減辦法審查要點附表項目壹、認定原則三(七)之規定，已難認
    原告之研究符合促產條例所規定「研究與發展」之獎勵範圍
    。是被告認原告係就既有產品或技術研究改善，非屬研究與
    發展獎勵範疇，於法並無不合。原告主張依促產條例第1 條
    之立法理由，投資抵減無適用產業之限制，被告否准原告適
    用投資抵減，乃增加法律所無之限制，有違司法院釋字第36
    7 、413 號解釋意旨及釋字第420 號解釋揭示之租稅法律主
    義精神、暨憲法第7 條之公平原則與促產條例第6 條之立法
    精神云云，乃對否准抵減理由有所誤認，尚無可採；又其聲
    請送工業局鑑定乙節，亦無必要，併此敘明。
(五)、況如前引審查要點規定，研究與發展支出應檢附之證明文件
    原告所提示文件內容仍有下列不完備之處：
１、按由研究與發展計畫始得明瞭規劃研究發展項目之作業方法
    、目的、限制、使用材料與時程等具體內容，而為執行研究
    發展、衡量其效能與改進之依據。惟觀諸原告所提出之「研
    究開發計劃」，僅載明各個計畫名稱、就全部計畫列一抽象
    執行架構及動用硬、軟體設備，並無針對上開各個計畫提出
    上述方法、時程等具體及通盤性之研究計畫；所提「研發及
    技術升級（工作改善）計劃執行概況」中之執行概況內容只
    係再就計畫主題、改善目的及成果為說明；又所提執行檢討
    紀錄表亦僅在檢討，缺乏具體執行內容，無從與其所提之排
    程表、主張之各個計畫，亦即各研發標的、嗣後執行為勾稽
    ，並進而查核其後續研發之相關費用（見本院卷第27-67 頁
    ）。
２、又原告所提出之「樣品開樣需求單」及「新開發布種執行檢
    討紀錄表」內容僅列示依據流行趨勢，如何配色、挑選素材
    及如何操作以避免捲曲絞紗，使運轉流暢，並未述明實際參
    與人員及投入之時間，且未有完整之研發工作日誌、各計畫
    成員於研發計畫之各工作步驟中擔任之工作內容、各成員於
    各研發階段之工作報告暨實施方法等詳實記載之紀錄，故無
    法與其所提示之部門人員之工作經歷、工作職掌及專案計畫
    相互勾稽。
３、復就主張係屬改進生產技術之「片蔥、無加撚緯用紗工作改
    善案」、「C100% 高支數高密度經紗布種工作改善案」2 項
    計畫，未依前揭要點規定，提示改進「前」、「後」之差異
    分析及各項成本、單位售價明細分析等相關資料供核。
４、再其所列報之研究發展單位專業研究人員之薪資支出5,381,
    920 元，其中研發人員李淑娟等7 人係擔任：(1)、織物設計
    與分析、電腦輔助繪圖、安排工廠進行開發打樣、進度跟催
    及和工廠開樣人員共同探討新開樣布種在織造上的可行性；
    (2)、藉由電腦設計系統，作花版及組織的設計，選擇最適合
    量產的設計來進行開發樣；(3)、資料蒐集及檢討，藉由電腦
    輔助設備，進行設計作業；(4)、制定開發布種編號，將開發
    案的設計規格、原料輸入開發布種產品資料，完成設計表，
    以便工廠打樣師依表試樣，並確認工廠實際開樣數據及作成
    本估算的依據等工作項目（見原處分卷第508 頁），亦因原
    告未能提示參與人員完整之工時紀錄及研究計畫報告，無法
    與其研究計畫相互勾稽；其餘許家榮等7 人係擔任開發工程
    師，負責與原告設計人員配合，共同完成新開發布種，並檢
    討織造技術上的細節及生產可能性，屬改進生產技術之研發
    ，惟原告既未提示改進「前」、「後」之差異分析及各項成
    本、單位售價明細分析等相關資料供核，自亦無法證明渠等
    人員確有從事研究發展工作。
５、另就有關供研究發展單位研究用消耗性器材、原材料及樣品
    之費用部分，原告亦未能提示各項專案研究紀錄，而無法與
    其所附之費用明細與領料單所列金額、數量及原物料名稱互
    相勾稽查核；而研究發展單位研究用全新儀器設備之購置成
    本部分，原告所提示之設備清單，並未註明設備功能、計畫
    名稱、保管使用人姓名及配置位置等，亦無相關之各項專案
    研究紀錄可資勾稽，甚或有桌椅、樣品間工程、吊布架等難
    認係專供研究發展單位用之項目（見原處分卷第507 頁）；
    至供研究發展單位用建築物之折舊費用或租金部分，亦僅提
    示配置圖（見原處分卷第514 頁），惟未提示租賃合約書，
    亦未列明研發人員、儀器設備及使用面積比例說明，致無法
    核對配置情形是否合理。
６、從而，依原告所提出之文件仍無法證明原告確有符合促進產
    業升級條例所規定之研究發展及費用支出事實，故原告主張
    其已依審查要點規定提供研發相關資料，所發生之費用得適
    用系爭投資抵減云云，亦無可取。
五、綜上所述，原告之主張均無可採。被告否准適用投資抵減，
    核定研究與發展支出及可抵減稅額均為0 元，補徵應納稅額
    1,074,493 元，並無不合，訴願決定予以維持，亦無違誤，
    原告猶執前詞，訴請撤銷，為無理由，應予駁回。
六、本件事證已臻明確，兩造其餘攻擊防禦方法經本院審酌後，
    核與本件判決結果均不生影響，故不再逐項論述，附敘明之
    。
據上論結，原告之訴為無理由，爰依行政訴訟法第98條第1 項前
段，判決如主文。
中    華    民    國    97    年     4    月   29     日
                    臺北高等行政法院第七庭
                              審判長法  官  李得灶
                                    法  官  黃秋鴻
                                    法  官  林玫君
上為正本係照原本作成。
如不服本判決，應於送達後20日內，向本院提出上訴狀並表明上
訴理由，如於本判決宣示後送達前提起上訴者，應於判決送達後
20日內補提上訴理由書（須按他造人數附繕本）。
中    華    民    國    97    年     4    月   29     日
                                    書記官  黃明和


司法院資訊處製作；財團法人民間司法改革基金會備份。
